---
title: "Statistik Zusammenfassung"
author: "Gerrit Konrad"
date: "`r Sys.Date()`"
lang: de-de
output: 
  pdf_document:
    number_sections: true
    citation_package: biblatex
bibliography: references.bib
---

\newpage
\tableofcontents
\newpage

```{r setup, include=FALSE}
knitr::opts_chunk$set(echo = TRUE)
library(knitr)
library(fGarch)
```

## Vorwort

Statistik ist ein Teilgebiet der Mathematik, das Methoden bereitstellt, um Daten zu beschreiben und aus Stichproben Schlussfolgerungen über eine Grundgesamtheit zu ziehen. Die Statistik gliedert sich in drei Hauptbereiche:

- **Deskriptive Statistik:** Darstellung und Charakterisierung umfangreicher Datensätze durch einfache Maßzahlen.
- **Analytische Statistik:** Verallgemeinerung von Stichprobendaten auf die Grundgesamtheit unter Berücksichtigung zufälliger Schwankungen.
- **Wahrscheinlichkeitstheorie:** Grundlage für Schätz- und Testverfahren der Analytischen Statistik, berechnet Wahrscheinlichkeiten zukünftiger Beobachtungen.

## Was ist Statistik?

Statistik umfasst Methoden zur Sammlung, Analyse, Interpretation und Präsentation von Daten. Hierbei unterscheidet man zwischen:

- **Deskriptive Statistik:** Ziel ist es, Daten verständlich und übersichtlich darzustellen.
- **Analytische Statistik:** Erlaubt es, aus Stichproben Rückschlüsse auf die Grundgesamtheit zu ziehen, indem zufällige Schwankungen quantifiziert werden.
- **Wahrscheinlichkeitstheorie:** Dient als Basis für die Analytische Statistik, indem sie Wahrscheinlichkeitsmodelle und Berechnungen für zukünftige Ereignisse liefert.

Die Anwendung statistischer Methoden erfolgt häufig mit Computerprogrammen, wobei in diesem Buch Excel für die Durchführung statistischer Analysen genutzt wird.

\newpage
```{r child = 'Kapitel/1-Grundlegende_Begriffe.Rmd'}
```
\newpage
```{r child = 'Kapitel/2-Begriff_der_Haeufigkeit.Rmd'}
```
\newpage
```{r child = 'Kapitel/3-Maßzahlen.Rmd'}
```
\newpage

# Test
[@Studienbuch]
[@bchwtzStat]

\newpage

