# Maßzahlen zur Beschreibung von Häufigkeitsverteilungen
Häufigkeitsverteilungen können durch Maßzahlen oder Parameter charakterisiert werden, die es ermöglichen, zentrale Eigenschaften einer Verteilung zusammenzufassen. Dazu gehören Lagemaße, Streuungsmaße und Formmaße.

## Lagemaße
Beschreiben das Zentrum / die Mitte einer Beobachtungsreihe

### Arithmetisches Mittel
Es ist das am häufigsten verwendete Lagemaß für metrische Merkmale. Es wird berechnet, indem die Summe aller beobachteten Werte durch die Anzahl der Beobachtungen geteilt wird.

$$\bar{x} = \frac{1}{n} \sum_{i=1}^{n} x_i$$
wobei $x_i$ die einzelnen Beobachtungswerte und n die Anzahl der Beobachtungen sind.

### Gewogenes arithmetisches Mittel
Wenn die Beobachtungen unterschiedliche Gewichte $w_i$ haben, ergibt sich das gewogene arithmetische Mittel

$$\bar{x}_w = \frac{1}{n} \sum_{i=1}^{n} w_i \cdot x_i$$
wobei $w_i$ die absolute Häufigkeit ist.

### Geometrische Mittel
Wird verwendet um das durchschnittliche Wachstum über Zeiträume zu messen

$$\bar{x}_\text{geo} = \sqrt[n]{x_1 \cdot x_2 \cdot \ldots \cdot x_n}$$

### Harmonische Mittel
Wenn ein funktionaler Zusammenhang besteht, z.B. Durchschnittsgeschwindigkeit

$$\frac{n}{\sum_{i=1}^{n} 1/x_i}$$

### Median
Wird als Zentralwert bezeichnet und teilt die Daten in zwei gleich große Hälften. Kann für metrisch und ordinal skalierte Merkmale verwendet werden und ist robust gegenüber Ausreißern.

$$
\bar x_{Median} = 
\begin{cases} 
x_{\frac{n+1}{2}} & \text{falls } n \text{ ungerade} \\
\frac{1}{2} (x_{\frac{n}{2}} + x_{\frac{n}{2}+1}) & \text{falls } n \text{ gerade} \\
\end{cases}
$$

### Quantile
Index berechnung: $I = n \cdot p$

**Berechnung des Quantils $p$:**
$$
x_p = 
\begin{cases} 
\frac{1}{2} (x_I + x_{I+1}) & \text{falls } I \text{ ganzzahlig} \\
x_{[I]+1} & \text{falls } I \text{ nicht ganzzahlig} \\
\end{cases}
$$
[] = abrunden.

### Modus
Der **Modus** oder **Modalwert** ist die häufigste Ausprägung einer Verteilung.

$$h_{Modus} \geq h_j$$

### Zusammenfassung Formeln
Lagemaß                     Symbol                 Berechnung
-------------------------   --------------------   ----------------
Modus                       $\bar x_{Modus}$       $h_{Modus} \geq h_j$
Median                      $\bar x_{Median}$      $x_{\frac{n+1}{2}} \text{ oder } \frac{1}{2} (x_{\frac{n}{2}} + x_{\frac{n}{2}+1})$
Quantil                     $Q_\alpha$             Wert der Verteilungsfunktion
Arithmetisches Mittel       $\bar x$               $\frac{1}{n}\sum_{i=1}^{n}x_i$
Geometrisches Mittel        $\bar x_{geo}$         $\sqrt[n]{x_1 \cdot x_2 \cdot \ldots \cdot x_n}$
Harmonisches Mittel         $\bar x_{harm}$        $\frac{n}{\sum_{i=1}^{n} 1/x_i}$
-------------------------   --------------------   ----------------

## Zusammenhang zwischen Lagemaßen und Form
```{r, echo=F, fig.height=3.5}
par(mfrow=c(1,3))
xlim <- c(-18,18)
set.seed(1)
hist(rsnorm(n = 10000, sd=5,xi=-1.5), probability=T, n=50, xlim=xlim, xlab ="", main="", xaxt='n', ylab=expression(h[j]))
hist(rsnorm(n = 10000, sd=5,xi=1), probability=T, n=50, xlim=xlim, xlab ="", main="", xaxt='n', ylab=expression(h[j]))
hist(rsnorm(n = 10000, sd=5,xi=1.5), probability=T, n=50, xlim=xlim, xlab ="", main="", xaxt='n', ylab=expression(h[j]))
```

- Linksschiefe Häufigkeitsverteilung: $\bar x < \bar x_{Median} < \bar x_{Modus}$
- Symmetrische Häufigkeitsverteilung: $\bar x = \bar x_{Median} = \bar x_{Modus}$
- Rechtsschiefe Häufigkeitsverteilung: $\bar x > \bar x_{Median} > \bar x_{Modus}$

## Streuungsmaße
### Spannweite
Ist die differenz zwischen dem Maximum und Minimum einer Beobachtungsreihe.

$$R = x_{max}- x_{min}$$

### Quartilsabstand
Gibt die Größe des Bereiches zwischen dem oberen und unteren Quartil einer Beobachtungsreihe an.

$$Q_o - Q_u = Q_{0.75} - Q_{0.25}$$
- Zwischen dem oberen und dem unteren Quartil liegen 50% der Beobachtungen.
- Kann auch für ordinalskalierte Merkmale bestimmt werden.
- Ist robust (unempfindlich gegenüber Ausreißern)

### Varianz
Mittlere quadrierte Abweichung vom arithmetischen Mittel

$$s^2 = \frac{1}{n-1}\sum_{i=1}^{n}(x_i - \bar x)^2 \quad\text{oder}\quad s^2 = \frac{1}{N}\sum_{i=1}^{N}(x_i - \bar x)^2$$

- Es gilt immer $s^2 \geq 0$
- Wird unterschiedlich für die Stichprobe und die Grundgesamtheit (Population) berechnet.
- Grundidee: Einbezug aller Abweichungen vom Mittelwert
- Beobachtungen, die weit von $\bar x$ entfernt liegen, werden überproportional stark gewichtet.

### Standardabweichung
Ist die Wurzel aus der Varianz

$$s = \sqrt{s^2}$$

- Weist die gleiche Maßeinheit wie die Daten auf

### Variationskoeffizient
Ist der Quotient aus Standardabweichung und arithmetische Mittel

$$V = \frac{s}{\bar x}$$

- Ist vergleichbar

### Zusammenfassung Formeln

Lagemaß                     Symbol                 Berechnung
-------------------------   --------------------   ----------------
Spannweite                  $R$                    $x_{max}- x_{min}$
Interquartilsabstand        $IQR$                  $Q_{0.75} - Q_{0.25}$
(empirische) Varianz        $s^2$                  $\frac{1}{n-1}\sum_{i=1}^{n}(x_i - \bar x)^2$
Standardabweichung          $s$                    $\sqrt{s^2}$
Variationskoeffizient       $V$                    $s / \bar x$
-------------------------   --------------------   ----------------

## Konzentrationsmaße
Man spricht von Konzentration oder Ungleichheit, falls zu einem bestimmten Zeitpunkt ein relativ kleiner Anteil der Merkmalsträger einen hohen Anteil an der Summe der Merkmalswerte besitzt.

### Lorenzkurve

$$ k_j = \sum_{i=1}^j \frac{H_j}{n} = \sum_{i=1}^j h_j \quad und \quad l_j=\frac{\sum_{i=1}^j a_iH_i}{\sum_{i=1}^q a_iH_i} = \frac{\sum_{i=1}^j a_iH_i}{\sum_{i=1}^n x_i}$$

$\sum_{i=1}^n x_i$ (Gesamtsumme aller Beobachtungswerte)

- Die Lorenzkurzve verläuft durch die Punkte $(0,0)$ und $(1,1)$
- Die Lorenzkurve verläuft immer **unterhalb** der Winkelhalbierenden.
- Die Lorenzkurve ist winkelhalbierend, wenn alle Mermalsausprägungen gleich häufig vorkommen. Dann liegt keine Konzentration vor. Je weiter die Lorenzkurve sich von der Winkelhalbierenden entfernt, desto größer ist die Ungleichheit.

**Beispiel**
Einkommensverteilung der Länder A, B, C

```{r}
A <- c(1000, 3000, 4000, 4000, 8000)
B <- c(2000, 2000, 4000, 8000)
C <- c(1000, 2000, 5000, 8000)
```

**Lorenzkurve für Land A**
```{r, echo=FALSE}
A <- sort(A)

H <- table(A) # Absolute Häufigkeit
n <- length(A) # Gesamtlänge
h <- H/n # Relative Häufigkeit

k <- cumsum(h)
l <- cumsum(H * unique(A)) / sum(A)

df <- data.frame(
  j = c(0:4),
  Werte = c(0, unique(A)),
  H_j = c(0, as.vector(H)),
  h_j = c(0, as.vector(h)),
  k = c(0, k),
  l = c(0, l),
  row.names = NULL
)

knitr::kable(df, digits = 3)
```

## Gini Koeffizient
Das Doppelte der Fläche zwischen der Lorenzkurve und der Winkelhalbierenden heißt **Gini-Koeffizient** $G$ und wird als Konzentrationsmaß einer Häufigkeitsverteilung verwendet. 

$$ G = \sum_{i=1}^{n} (k_i+k_{i-1}) (l_i-l_{i-1})-1$$

- Um den Gini-Koeffizienten zu berechnen, sind alle Stützpunkte der Lorenzkurve erforderlich. Es gilt $0 \leq G \leq \frac{n-1}{n}<1$.
- Wenn die Lorenzkurve winkelhalbierend ist, gilt $G=0$. In diesem Fall gibt es keine Einkommensunterschiede.
- Werden *alle* Ausgangswerte $x_i$ mit einem Faktor $a$ multipliziert, sodass $y_i = a \cdot x_i$, dann gilt $G_y = G_x$.
